臺灣高雄地方法院民事判決　九十三年度訴字第六○一號
　　原　　　告　丙○○
　　　　　　　　丁○○
　　訴訟代理人　蘇榮達律師
　　　　　　　　蘇俊誠律師
　　被　　　告　乙○○
　　訴訟代理人　甲○○
當事人間損害賠償事件，本院民國九十三年六月十八日言詞辯論終結，判決如下：
    主    文
原告之訴及假執行之聲請均駁回。
訴訟費用由原告負擔。
    事實及理由
一、原告起訴主張：
　(一)坐落高雄縣路竹鄉○○段八六七、八九六、九００、九○○之一、九０一、一０
　　三一、一０三二號等七筆土地（下稱系爭土地），為原告丙○○、被告乙○○及
　　其他共有人所共有，自日據時代即達成分管協議，在特定範圍建屋或耕作；八十
　　七年六月五日原告丙○○欲在保安段八九六號土地分管位置建造房屋，經共有人
　　應有部分合計逾三分之二出具同意書後，以原告丁○○名義為起造人申請建造執
　　照動工興建，被告竟以已提起合併分割訴訟為由，聲請本院八十七執全字第二四
　　三三號假處分禁止原告繼續興建，致原告無法續建。又前開假處分經本院於九十
　　三年三月三十一日撤銷，原告於假處分裁定撤銷確定後申請復工，已經高雄縣政
　　府於九十三年四月二十八日同意復工，且因假處分致停工之日數得不計入建築期
　　限。
  (二)原告興建前揭房屋坐落之基地經分割判決確定分歸原告所有，惟因被告假處分停
    建，造成原告損害包括：Ａ部分物價調漲造成材料損失(1)鋼筋：二樓鋼筋嚴重銹
    蝕無法使用須拆除，二樓以上須施作面積九三點零四坪，鋼筋含量約２７０ｋｇ
    ／坪，合計新台幣（下同）二十五萬一千二百零八元。(2)混凝土：二樓以上須施
    作面積九三點○四坪，混凝土含量一點六五立方公尺／坪，物價調漲損失三百元
    ，合計四萬六千零五十五元。(3)紅磚：三樓以上須施作面積１Ｂ磚２４１平方公
    尺，０點５Ｂ磚７１平方公尺，須磚塊四萬一千八百三十塊，物價調漲損失每塊
    零點四元，合計一萬六千七百三十二元。(4)砂：地坪含量二十二立方公尺，牆壁
    粉刷含量五十七立方公尺，物價調漲損失每立方公尺一百二十元，合計九千四百
    八十元。(5)水泥：地坪含量一七七包，牆壁粉刷含量六百六十二包，物價調漲損
    失每包十五元，合計一萬二千五百八十五元。(6)鋁門窗料：設計鋁門窗共一千五
    百零八才，鋁料含量每才零點八公斤，物價調漲損失每公斤十元，合計一萬二千
    零六十四元。(7)水電工程：施工及物價調漲損失每坪九百元，合計一十三萬二千
    四百八十元。Ｂ部分已施工閒置造成材料無法使用損失(1)鋼筋一萬五千八百三十
    八元。(2)模板一萬二千二百八十八元。(3)鷹架六萬六千四百元。(4)木門框三萬四
    千四百元。Ｃ部分因停工致物料損毀如鋼筋、模板及木門框等，須拆除重新施作
    所需工資及廢棄費用，鋼筋搭接部份已銹蝕須補強及清潔費用，已完成之結構體
    須重新清洗、清潔之費用，約四萬元。合計六十四萬九千五百三十元。
  (三)被告明知原告係在丙○○之分管位置建築房屋，且已獲共有人應有部分比例三分
    之二之同意，竟故意阻撓聲請以假處分方式阻止原告續建房屋，侵權原告權利，
    致原告受有前述損害，原告自得依民法第一百八十四條第一項前段請求被告損害
    賠償。
    並聲明：求為判決(一)被告應給付原告陸拾肆萬玖仟伍佰拾元，及自起訴狀繕本
    送達翌日起至清償日止，按週年利率百分之五計算之利息。(二)原告願供擔保請准
    宣告假執行。
二、被告則以：
  (一)系爭建物既以原告丁○○名義申請建照，原告丙○○非建物所有人又非申請建照
    之人，對建物之停工無任何關聯，即無所謂因停工而受損害，原告請求賠償無理
    由，況丙○○於被告另訴請拆屋還地之訴，從未主張其為出資建造之人。另丁○
    ○在共有土地建築房屋，依內政部七十四年台內營字第二九六０五四號函釋及土
    地法第三十四條之一實務解釋，其建築為不合法，則無論有無假處分停工，其建
    築仍為違章建築，故被告聲請假處分合法且必要，況系爭建築經行政法院八十八
    年十一月十八日判決確定為違法發照之違章建築，縱未假處分仍無法繼續施工，
    且系爭建築停工迄今已逾五年，其建照已逾申請展期期限而失效；故其因無法建
    築之損害並非因假處分所致，乃因本身違法違章，所生損害與假處分無因果關係
    存在。
  (二)土地共有人經協調分割未成而決定訴請法院強制分割；丁○○於沒有建照情況下
    搶建遭高雄縣政府以先行動工罰款，被告與共有人蘇王金只於八十七年七月四日
    、七月三十日以存證信函勸阻原告，原告二人不理會日夜趕工，被告基於保護所
    有權及其他共有人權益，只得申請假處分。
  (三)高雄縣政府九十三年四月二十八曰准予復工之通知為違法處分，惟行政法院已撤
    銷建造執照確定，原准予施工與准予停工之處分已失所附麗而不存在，故丁○○
    申請復工已無復工之標的，並不能因分割之判決而回復。又分割判決係形成之訴
    ，自判決確定後始生分割形成效力，無溯及效力，故在分割栽判確定前，高雄縣
    政府依土地法第三十四條之一所核發之建造執照乃違法之發照，依法應予拆除，
    並不因分割訴訟之進行而免予拆除。
    並聲明：求為判決(一)原告之訴及假執行之聲請均駁回。(二)如受不利判決願供擔保
    請准宣告假執行。
三、原告主張坐落高雄縣路竹鄉○○段八六七、八九六、九００、九○○之一、九０
    一、一０三一、一０三二號等七筆土地，為兩造與其餘共有人所共有，八十七年
    六月五日原告欲在保安段八九六號土地建造房屋時，被告以已提起分割共有物訴
    訟為由，聲請本院八十七執全字第二四三三號假處分禁止原告繼續興建，嗣前揭
    分割共有物訴訟業經判決確定，原告建造房屋所在之基地分歸原告所有，前開假
    處分裁定經本院於九十三年三月三十一日撤銷，原告於假處分裁定撤銷確定後申
    請復工，高雄縣政府並於九十三年四月二十八日同意復工等事實，業據提出土地
    使用權同意書、本院八十七年全字第二九七三號民事裁定、八十七年訴字第一五
    九三號民事判決、台灣高等法院高雄分院九十一年上字第一二二號民事判決、最
    高法院九十二年台上字第二六八九號民事判決等為證，且為被告所不爭執，自應
    認為真實。
四、兩造爭執要點為：被告聲請本院八十七執全字第二四三三號假處分禁止原告繼續
    興建之行為，是否可認為有故意或過失因而使原告受損害？本院判斷意見如下：
  (一)原告主張其申請在系爭保安段八九六號土地建造房屋係經登記共有人三分之二以
    上之同意，被告明知而故意阻撓聲請以假處分方式阻止原告續建房屋，自屬故意
    侵害原告權利甚明；惟查系爭八九六號土地雖登記名義為十三人，惟其中共有人
    蘇清鄰早於二十六年二月十二日死亡，應由蘇芳賢、蘇啟川、蘇森田、孫蘇敏麗
    、沈穌麗琴、蘇錦菊、蘇錦霞、蘇錦萍、李惠雯、李智成、李明芬等十一人繼承
    其應有部分，實際共有人數應為二十三人、另其中共有人鴨寮保安宮之同意書並
    未由當時合法之管理人出具，不能認為業經同意、另共有人蘇王金只亦未同意原
    告建造房屋，故系爭八九六號土地同意原告興建房屋之共有人應有部分計算結果
    未逾三分之二，共有人人數亦未逾三分之二，不合土地法第三十四條之一第一項
    要件，共有人等出具之同意書不能認係合法之土地權證明等情，均有最高行政法
    院八十八年判字第三八八０號判決在卷足稽；是原告既未能證明其於申請建造房
    屋前，已取得共有人應有部分三分之二以上之同意，則被告以其業經訴請分割共
    有物，為免因原告搶先在特定位置建築房屋，將影嚮被告於分割共有物事件中分
    得之位置與面積為由，而聲請本院為假處分禁止原告繼續建築，尚難認被告有何
    侵權行為之故意或過失可言。
  (二)原告雖另以系爭土地自日據時代起已有分管約定，原告係在約定分管之位置為建
    築，被告明知而仍以假處分禁止原告繼續建築，自應認為有故意或過失；惟按「
    最高法院四十八年度台上字第一○六五號判例，認為『共有人於與其他共有人訂
    立共有物分割或分管之特約後，縱將其應有部分讓與第三人，其分割或分管契約
    ，對於受讓人仍繼續存在』，就維持法律秩序之安定性而言，固有其必要，惟應
    有部分之受讓人若不知悉有分管契約，亦無可得而知之情形，受讓人仍受讓與人
    所訂分管契約之拘束，有使善意第三人受不測損害之虞，與憲法保障人民財產權
    之意旨有違，首開判例在此範圍內，嗣後應不再援用。」司法院大法官會議釋字
    第三四九號解釋意旨甚明，是兩造與共有人間均就爭土地如確有分管約定且均為
    明知有分管約定時，自不得再訴請分割共有物，而如其中部分共有人並不知悉曾
    有分管約定時，縱其中部分共有人曾有分管約定，揆諸前開大法官會議解釋意旨
    ，亦不得對抗不知情之共有人；兩造共有系爭土地既經本院八十七年訴字第一五
    九三號、台灣高等法院高雄分院九十一年上字第一二二號判決准予分割確定，並
    經最高法院九十二年台上字第二六八九號民事裁定駁回上訴確定，足認兩造與共
    有人間並無分管約定，縱曾有分管約定，亦因不得拘束善意不知情之共有人而不
    生效力；原告自不得以兩造與共有人間曾有分管約定為由，主張被告明知分管約
    定而阻撓原告在特定位置申請建築，係屬故意或有過失而為侵權行為。
  (三)又系爭土地雖經分割結果確定原告取得其申請建築所在之基地位置，惟查分割共
    有物訴訟係屬形成之訴，原告於獲勝訴判決確定前，並未當然取得在特定位置所
    有權之權能，被告因恐原告搶先建築結果，可能影嚮其分割後取得之土地位置或
    面積，因而聲請假處分禁止原告在分割共有物訴訟中先為建築房屋，尚難認為被
    告有何故意或過失可言。
五、按侵權行為所發生之損害賠償請求權，以有故意或過失不法侵害他人之權利為其
    成立要件，民法第一百八十四條規定自明。若其行為並無故意或過失，或為合法
    行為即無賠償之可言，故對債務人為定暫時狀態之假處分，如有足以信其為保全
    權利行使之正當理由，縱為聲請之債權人本案受敗訴判決，惟其請求定暫時狀態
    屬合法權利之行使尚不得謂之有何過失侵權行為可言；本件被告聲請假處分，禁
    止原告於分割共有物訴訟進行先在特定位置建築房屋，係因避免原告搶先建築將
    影嚮被告可分得之位置與面積，其係為保全自己合法之權利行使，並無任何故意
    或過失可言；從而原告縱確因被告之假處分結果而受有損害，亦不得依民法第一
    百八十四條侵權行為之法律關係，請求被告為損害賠償，原告依前揭規定請求被
    告應給付原告陸拾肆萬玖仟伍佰拾元，及自起訴狀繕本送達翌日起算之法定遲
    延利息，於法並無依據，應予駁回。
六、本件因事證已明，兩造其餘主張及攻擊防禦方法，及原告究由丙○○或丁○○出
    資建築房屋，經核均與判決結果無涉，爰不一一贅述。
七、原告既受敗訴判決，其假執行之聲請，亦應併予駁回，附此明。
據上論結：本件原告之訴為無理由，依民事訴訟法第七十八條、第八十五條第一項，
判決如主文。
中　　　華　　　民　　　國　　九十三　　年　　　六　　　月　二十九　　 日
                                民事第五庭
~B法　　　官　林玉心
正本係照原本作成。
如不服本判決，應於送達後廿日內，向本院提出上訴狀並表明上訴理由，如於本判決
宣示後送達前提起上訴者，應於判決送達後十日內補提上訴理由書（須附繕本）。
中　　　華　　　民　　　國　　九十三　　年　　　六　　　月　二十九　　 日
~B法院書記官　陳家宏
